【裁判字號】    98,消債抗,208
【裁判日期】    980703
【裁判案由】    更生事件
【裁判全文】
臺灣臺北地方法院民事裁定           98年度消債抗字第208號
抗  告  人  甲○○
代  理  人  趙興偉律師
上列抗告人因消費者債務清理條例事件聲請更生，對於中華民國
98年5月26日本院97年度消債更字第1244號裁定，提起抗告，本
院裁定如下：
    主  文
抗告駁回。
抗告程序費用新臺幣壹仟元由抗告人負擔。
    理  由
一、「按聲請更生或清算不合程式或不備其他要件者，法院應以
    裁定駁回之，但其情形可以補正者，法院應定期間先命補正
    」；「債務人與金融機構協商成立者，不得聲請更生或清算
    。但因不可歸責於己之事由，致履行顯有重大困難者，不在
    此限」；「本條例施行前，債務人依金融主管機關協調成立
    之中華民國銀行公會會員辦理消費金融案件無擔保債務協商
    機制與金融機構成立之協商，準用前項之規定」，消費者債
    務清理條例（下稱消債條例）第8條、第151條第5項、第6項
    分別定有明文。準此，債務人如於消債條例施行前，已利用
    金融主管機關協調成立之中華民國銀行公會會員辦理消費金
    融案件無擔保債務協商機制，與金融機構成立協商，即須依
    約清償債務，僅於其後發生情事變更，在清償期間收入或收
    益不如預期，致該方案履行困難甚或履行不能，且因不可歸
    責於己之事由所致，始能聲請更生或清算，至如認該協商方
    案履行有其他不適當情形，即應再循協商途徑謀求解決，不
    得逕依消債條例聲請更生，蓋該債務清償方案係經債務人行
    使程序選擇權而與債權人締結之債務清理契約，其即應受該
    契約之拘束，且消債條例更生之規範目的，係在維持債務人
    基本生活之情況下，於債務人之能力範圍內盡力清償債務，
    非謂債務人得任意利用債務清理程序減輕債務，因此，為避
    免債務人針對已成立之協商方案任意毀諾，濫用更生或清算
    之債務清理程序，須債務人於協商成立後因不可歸責於己之
    事由，致其無法履行原定清償方案，始例外得依消債條例聲
    請更生或清算。
二、本件抗告意旨略以：抗告人前因恐日後不能協商，反增加債
    務，遂不得不接受債權銀行片面提出之協商方案，抗告人雖
    自95年6月起至97年12月止，每月按時繳納協商款項，惟抗
    告人收入微薄，於扣除協商款項後，僅餘8094元，實無法維
    持最低基本生活及幼子之扶養費，是抗告人每月收入確不足
    履行協商條件，顯已符合消費者債務清理條例第151條第5項
    但書「因不可歸責於己之事由，致履行顯有重大困難者」。
    詎原審未慮及此節，逕駁回抗告人更生之聲請，實有違誤，
    爰提起抗告，請求廢棄原裁定等語。
三、經查：
（一）抗告人於消債條例施行前之95年5月間，曾就其積欠各金
      融機構之無擔保債務，利用金融主管機關協調成立之中華
      民國銀行公會會員辦理消費金融案件無擔保債務協商機制
      ，與各債權銀行成立協商，約定自95年6月起，分120期，
      利率0%，以每月1萬1306元依各債權銀行債權金額比例清
      償債務，有協議書在卷可稽（見原審卷第12頁），堪可認
      定。
（二）抗告人主張伊因債務問題恐日後不能協商，反而增加債務
      ，故不得已方接受債權銀行所提協商方案云云。然抗告人
      對其經濟狀況、收支情形應知之綦詳，理應於協商時評估
      可否履行協商條件之情事，抗告人當時盱衡其經濟狀況，
      猶簽署協商協議書，同意最大債權銀行即台新銀行之無擔
      保債務還款計劃，縱因收入扣除支出後不敷償還，亦屬抗
      告人於協商時可得預見，事後自不得再以伊係不得已方接
      受債權銀行所提協商條件等語辯解。換言之，抗告人於協
      商時既已明知其收入數額，以及將來可能支出之用途，仍
      同意承諾原協商條件，當非無充分考量籌措資金來源之規
      劃，自不得再以同一原因反覆爭執。次查，抗告人於原審
      所提出財產及收入狀況說明書中自承，伊自95年3月起即
      任職於臺北市文山區公所迄今，每月平均薪資為1萬6666
      元，每月尚有領取低收入戶補助1400元及清洗樓梯之薪資
      3000元（見原審卷第15頁及背面）。復觀諸抗告人所提出
      之銀行存摺影本，抗告人於協商成立後之收入尚屬穩定且
      未有任何變動。是承前所述，抗告人收入既未發生變動，
      支出亦屬可得預見之範疇，自難認其具有不可歸責事由。
      此外，聲請人未能舉證證明其自協商成立後，有何情事變
      更之具體事實，可認有不可歸責於己之事由，致所需之支
      出增加，而有不能履行原協商條件或履行顯有重大困難之
      情事，其徒以協商條件嚴苛主張其具有不可歸責於己事由
      ，自屬無據。
（三）再查，抗告人既於本條例施行前與債權銀行成立協商，每
      月償還1萬1306元，如事後有履行不便之情形，認清償方
      案應予適當調整，非不可經由本條例所規定之協商程序，
      再與債權人重新協商，訂定適當可行之清償方案，且依97
      年5月中華民國銀行公會決議，金融機構就曾經參加95年
      度債務協商毀諾客戶提供「個別協商一致性方案」及對有
      繳款困難之債務協商持續履約客戶提供「變更債務協商協
      議書方案」，抗告人自當循此途徑以求解決，方符合本條
      例兼顧保障債權人公平受償及重建復甦債務人經濟生活之
      立法目的，是以，抗告人逕向原審聲請更生，亦有不當。
四、綜上所述，抗告人於協商成立後，難認有何不可歸責於己之
    事由，致不能繼續履行原協商條件或履行顯有重大困難，其
    聲請更生與前開規定不符，自應予駁回，從而，原裁定駁回
    抗告人更生之聲請，核無違誤，抗告意旨猶執前詞，指摘原
    裁定不當，求予廢棄另為裁定，為無理由，應予駁回。
五、據上論結，本件抗告為無理由，爰依消費者債務清理條例第
    11條第2項、第15條，民事訴訟法第495條之1第1項、第449
    條第1項、第95條、第78條，裁定如主文。
中    華    民    國    98    年    7    月     3     日
                      民事第三庭審判長法  官  丁蓓蓓
                                      法  官  魏式瑜
                                      法  官  孫正華
以上正本係照原本作成。
本裁定不得再抗告。
中    華    民    國    98    年    7     月    3     日
                                      書記官  林秀娥


司法院資訊處製作；財團法人民間司法改革基金會備份。
